【裁判字號】    91,上,92
【裁判日期】    921021
【裁判案由】    分割共有物
【裁判全文】
臺灣高等法院臺南分院民事判決  九十一年度上字第九二號  Ｊ
      上  訴  人  甲      ○
      訴訟代理人  林  重  仁  律師
      複 代 理人  施  登  煌  律師
      視同上訴人  午  ○  ○
                  未  ○  ○
                  巳  ○  ○
                  宇  ○  ○
                  Ａ  ○  ○
                  Ｃ  ○  ○
                  子  ○  ○
                  地  ○  ○
                  庚  ○○○
                  申  ○  ○
                  丑  ○  ○
                  宙  ○  ○
                  辛  ○○○
                  辰  ○  ○
                  己      ○
                  壬  ○  ○
                  亥  ○  ○
                  天  ○  ○
                  戌  ○  ○
                  酉  ○  ○
                  卯  ○  ○
                  玄  ○  ○
                  Ｂ  ○  ○  .
                  癸  ○  ○  .
      訴訟代理人  黃  ○  ○  .
                  戊  ○  ○  .
                  乙      ○  .
                  丁  ○  ○  .
      右二人共同
      訴訟代理人  丙  ○  ○  .
      被 上 訴人  寅  ○  ○.
右當事人間請求分割共有物事件，上訴人對於中華民國九十一年三月二十日台灣雲林
地方法院第一審判決（八十七年度訴字第五三三號）提起上訴，本院於九十二年十月
十七日言詞辯論終結，本院判決如下：
    主    文
原判決廢棄。
右廢棄部分，兩造（原審共同被告Ａ○○等十人「程武之繼承人」除外）共有坐落雲
林縣西螺鎮○○段五八０地號、地目建、面積０‧五四四一七０公頃土地，其分割方
法如附圖所示，即：Ａ部分，面積０．０五九七八九公頃，Ａ３部分，面積０．０一
二六四二公頃，Ａ４部分，面積０．０一００二六公頃，及Ａ５部分、面積０．０一
三八五三公頃土地，分歸上訴人甲○、乙○、丁○○、Ｂ○○（及洪永發）共同取得
，並按所有權應有部分甲○一二一一三０分之四四０四七、乙○一二一一三０分之三
一七一三、丁○○一二一一三０分之一七四九０、Ｂ○○一二一一三０分之一０八八
０、洪永發一二一一三０分之一七０００比例保持共有；Ａ１部分，面積０．０一七
六六一公頃土地，分歸上訴人戊○○取得；Ａ２部分，面積０．００九四七六公頃土
地，分歸上訴人癸○○取得；Ｂ部分，面積０．０五八五三八公頃土地，分歸上訴人
午○○、未○○、巳○○、宇○○共同取得，並按所有權應有部分各四分之一比例保
持共有；Ｃ部分，面積０．０九六四九九公頃土地，分歸上訴人玄○○取得；Ｄ部分
，面積０．０六四三三三公頃土地，分歸上訴人卯○○取得；Ｅ部分，面積０．０四
八二五０公頃土地，分歸上訴人酉○○、上訴人戌○○共同取得，按所有權應有部分
各二分之一比例保持共有；Ｆ部分，面積０．０三二一六七公頃土地，分歸被上訴人
寅○○取得；Ｇ部分，面積０．０三二一六七公頃土地，分歸上訴人己○取得；Ｈ部
分，面積０．０一六０八二公頃土地，分歸上訴人天○○取得；Ｉ部分，面積０．０
一六０八二公頃土地，分歸上訴人亥○○取得；Ｊ部分，面積０．０三二一六七公頃
土地歸上訴人壬○○取得；Ｋ部分，面積０．０二四四三八公頃土地，分歸上訴人戊
○○、癸○○、午○○、未○○、巳○○、宇○○、玄○○、卯○○、酉○○、戌○
○、己○、天○○、亥○○、壬○○及被上訴人寅○○共同取得，並按所有權應有部
分上訴人戊○○、天○○、亥○○各二四四三八分之九二三、癸○○二四四三八分之
四六二、午○○、巳○○、宇○○、未○○各二四四三八分之九二二、、玄○○二四
四三八分之五五三三、卯○○二四四三八分之三六八八、酉○○、戌○○各二四四三
八分之一三八三、壬○○、己○及被上訴人寅○○各二四四三八分之一八四四比例保
持共有，做為通路之用。
上訴人甲○、乙○、丁○○、Ｂ○○（包括洪永發）應共同補償新台幣參捌萬參仟玖
佰元，、上訴人戊○○應補償新台幣柒萬捌仟壹佰元，上訴人癸○○應補償新台幣柒
萬肆仟伍佰捌拾元，均由上訴人午○○、未○○、巳○○、宇○○各按四分之一取得
。
被上訴人其餘在第一審之訴駁回。
訴訟費用由兩造按原所有權應有部分比例分擔。
    事    實
甲、上訴人甲○方面：
一、聲明：(一)原判決廢棄。(二)上訴人甲○、午○○、未○○、巳○○、宇○○、己○
    、壬○○、亥○○、天○○、戌○○、酉○○、卯○○、玄○○、Ｂ○○、乙○
    、丁○○、戊○○、癸○○與被上訴人寅○○共有坐落雲林縣西螺鎮○○段五八
    ０地號土地、地目建、面積０．五四四一七０公頃土地，其分割方法如雲林縣西
    螺地政事務所九十一年八月十五日複丈成果圖（下稱系爭附圖）所示，即如主文
    第二項所示。
二、陳述：除與原判決記載相同者，茲引用之外，補稱：
  (一)原共有人程武應有部分八分之一，已由其繼承人於原審辯論終結前之八十九年六
    月二日辦理分割繼承，並由午○○、未○○、巳○○、宇○○各取得應有部分三
    十二分之一，原審判決主文第一項「被告午○○、未○○、巳○○、Ａ○○、宇
    ○○、Ｃ○○、地○○、宙○○、庚○○○、申○○、丑○○、辛○○○、辰○
    ○、子○○應就系爭土地，對其被繼承人程武應有部分八分之一辦理繼承登記。
    」已無必要，應將原審分歸程武繼承人公同共有取得之部分，直接分歸午○○、
    未○○、巳○○、宇○○等四人共同取得，並按應有部分比例保持共有。
  (二)共有人之一洪永順於原審言詞辯論終結前之八十九年四月四日去世，其應有部分
    十六分之一已由Ｂ○○辦理繼承，Ｂ○○並於九十一年四月三十日將其中應有部
    分四一四五六分之一０００（約一三一平方公尺）以買賣為原因移轉登記予第三
    人洪永發（洪寶安之子），將其中應有部分四一四五六分之九五一（約一二四平
    方公尺）以贈與為原因移轉登記予第三人乙○，Ｂ○○應有部分為四一四五六分
    之六四０。因Ｂ○○未聲明承受訴訟，由上訴人於九十一年十月三日聲明由Ｂ○
    ○承受訴訟，乙○原即承受洪大勝之地位為當事人。
  (三)共有人之一洪大勝於九十二年一月十七日死亡，其應有部分（六四分之三），由
    乙○、丁○○繼承（乙○繼承五四四０分之一二０，連同原有持分四一四五六分
    之九五一，應有部分合計七０四七五二分之三一七一三）、（丁○○繼承五四四
    ０分之一三五）。上訴人聲明由乙○、丁○○承受訴訟。
  (四)考慮系爭土地使用現狀及分割方案之公平性，請求依西螺地政事務所九十一年八
    月十五日之分割方案分割，有關共有人負擔巷道之比例及面積，則依西螺地政事
    務所九十一年十一月二十日之附表所示。
  (五)原審判決依附圖二甲案，將其中Ａ部分分歸洪大勝、甲○、洪永順共同取得，其
    地形已不方整，且該Ａ部分土地面臨道路北側部分有訴外人洪寶安、南側部分有
    訴外人乙○所有加強磚造二層樓房建物，共有人洪大勝、甲○、洪永順難以出入
    ；原審雖提及分得該部分之共有人得另外訴請拆除，惟另行訴請拆除之不利益，
    不應由分得土地之共有人單獨承受，況且，洪永順之繼承人Ｂ○○業將其應有部
    分移轉予洪永發及乙○，訴請該二人拆除地上物顯有困難。
  (六)原審判決附圖二甲案與附圖三乙案，僅Ａ、Ｂ部分分割方案不同，惟附圖二甲案
    將使上訴人、洪大勝、洪永順所分得之土地無法與道路相連（從地籍圖上看雖與
    道路相連，然在實際使用上因面臨道路部分均遭建築使用，後側土地難以和道路
    相通。）
  (七)同意依照公告現值每平方公尺新台幣（下同）五千五百元補償。
三、證據：除援用第一審所提證據外，補提附圖影本二紙、土地登記謄本一份、戶籍
    謄本四份、照片二張、洪大勝死亡證明書影本一紙為證。
乙、視同上訴人戊○○、丁○○、乙○、癸○○方面：
一、聲明：同意上訴人甲○之分割方案。
二、陳述：除與原判決記載相同者，茲引用之外：
    視同上訴人戊○○另於準備期日到場陳稱：
    希望街路不要太長，Ｃ、Ｄ、Ｅ不要做道路；不希望負擔三米路的土地；對於雲
    林縣西螺地政事務所九十一年十一月二十日之複丈成果圖並無意見。
    視同上訴人午○○、未○○、巳○○方面：
    視同上訴人午○○、未○○、巳○○未於最後言詞辯論期日到場，惟據渠等於準
    備期日到場陳稱：同意分割，我們是希望四個人（午○○、未○○、巳○○、宇
    ○○）共有一塊土地，同意原審判決附圖無意見，不希望我們的土地為道路。
    視同上訴人巳○○另於準備期日陳稱：
    我的持分的土地是在我祖父的時候，我祖父賣給別人而減少持有，請求依照原有
    的持分分得土地；對於雲林縣西螺地政事務所九十一年十一月二十日之複丈成果
    圖並無意見。
    視同上訴人卯○○、玄○○方面：
    視同上訴人卯○○、玄○○未於最後言詞辯論期日到場，惟據渠等於準備期日到
    場陳稱：對於雲林縣西螺地政事務所九十一年十一月二十日之複丈成果圖並無意
    見。
    視同上訴人Ａ○○、宇○○、Ｃ○○、地○○、宙○○、庚○○○、申○○、丑
    ○○、辛○○○、辰○○、子○○、己○、壬○○、澄清圳、天○○、戌○○、
    酉○○、Ｂ○○均未於最後言詞辯論期日到場，亦未提出書狀作任何聲明或陳述
    。
丙、被上訴人寅○○方面：
    未於言詞辯論期日到場，亦未提出書狀作任何聲明或陳述。
    理    由
一、被上訴人寅○○經合法通知未於言詞辯論期日到場，經核並無民事訴訟法第三百
    八十六條各款所列之情形，爰依上訴人、到場視同上訴人之聲請，由渠等就本件
    一造辯論而為判決。視同上訴人Ａ○○、宇○○、Ｃ○○、地○○、宙○○、庚
    ○○○、申○○、丑○○、辛○○○、辰○○、子○○、己○、壬○○、澄清圳
    、天○○、戌○○、酉○○、Ｂ○○均未於言詞辯論期日到場，因本件係共有物
    分割訴訟，乃固有必要共同訴訟，依新修正之民事訴訟法第三百八十五條第二項
    規定，由共同訴訟人中一人即上訴人甲○之聲請，就此部分亦一造辯論判決。
二、本件分割共有物之訴為固有必要共同訴訟，視同上訴人洪永順已於原審判決前之
    八十九年四月四日死亡，但因其生前於八十八年十一月九日即已委任丙○○為訴
    訟代理人，有委任狀附卷可按（原審卷二，第一一六頁），依民事訴訟法第一百
    七十三條規定，訴訟不當然停止，原審仍列洪永順為當事人而為判決，尚無不合
    。至原判決書當事人欄仍列洪永順姓名，僅生於承受訴訟時，更易名義之問題。
    （最高法院八十年台上字第一０六四號判決參照）。上訴人就此部分主張程序瑕
    疵，尚有誤會。又洪永順之繼承人Ｂ○○已於八十九年四月四日繼承洪永順就系
    爭土地十六分之一之應有部分，並於九十一年四月三十日將其中應有部分四一四
    五六分之一０００以買賣為原因移轉登記予洪永發，將其中應有部分四一四五六
    分之九五一以贈與為原因移轉登記予乙○，Ｂ○○就系爭土地應有部分現為四一
    四五六分之六四０，有系爭土地登記謄本在卷可稽（參見原審卷第二宗第二五八
    頁；本院卷第一宗第七十二、七十三頁），Ｂ○○復經上訴人於本院依民事訴訟
    法第一百七十五條第二項之規定聲明承受訴訟，有上訴人聲明承受訴訟狀在卷可
    按（參見本院卷第二宗第十一頁），原審共同訴訟人之一甲○對原審判決提起上
    訴，依民事訴訟法第五十六條第一項第一款之規定，Ｂ○○自當列其為視同上訴
    人。視同上訴人洪大勝已於九十二年一月十七日死亡，有死亡證明書影本一紙在
    卷可稽（本院卷二，第一四六頁），其應有部分為六十四分之三，已由上訴人乙
    ○、丁○○繼承，上訴人對該二人聲明承受訴訟，有聲明承受訴訟狀在卷可憑，
    （本院卷二，第一五三頁），爰列乙○、丁○○為視同上訴人。
三、被上訴人主張：坐落雲林縣西螺鎮○○段五八０地號，地目建，面積０‧五四四
    一七０公頃之土地（下稱系爭土地），原為寅○○、程武、亥○○、天○○、戌
    ○○、酉○○、卯○○、玄○○、洪永順、甲○、洪大勝、戊○○、癸○○、己
    ○所共有，應有部分為程武、卯○○各八分之一，甲○、洪永順、己○各十六分
    之一，壬○○、寅○○各三十二分之二，天○○、亥○○各三十二分之一，洪大
    勝、戌○○、酉○○各六十四分之三，戊○○六十四之二，玄○○三十二分之六
    ，共有人程武於六十八年十月七日死亡，午○○、未○○、巳○○、Ａ○○、宇
    ○○、Ｃ○○、地○○、宙○○、庚○○○、申○○、丑○○、辛○○○、辰○
    ○、子○○等人為其繼承人，因渠等均未辦理繼承登記，且兩造間並未定有不分
    割之期限，亦無因物之使用目的致不能分割之情事，因共有人間意見不一，致無
    法達成協議分割之事實，業據被上訴人提出土地登記簿謄本、繼承系統表、戶籍
    謄本為證，復為到場之上訴人、視同上訴人所不爭執，自堪信為真實。
四、經查：
  (一)按各共有人得隨時請求分割共有物，但因物之使用目的不能分割或契約定有不分
    割期限者，不在此限。民法第八百二十三條第一項定有明文。系爭土地既無因物
    之使用致不能分割之情事，又無不分割之特約，則被上訴人訴請裁判分割，即無
    不合。又共有人一人死亡，他共有人請求裁判分割共有物時，為求訴訟經濟起見
    ，可許原告就請求繼承登記及分割共有物之訴合併提起，即以一訴請求該死亡共
    有人之繼承人辦理繼承登記並請求該繼承人於辦理繼承登記後，與原告及其餘共
    有人分割共有物。最高法院七十年一月二十日第二次民事庭會議作有決議。本件
    共有人之一程武於六十八年十月間死亡，有戶籍謄本可按（原審卷一，第二十頁
    ），其繼承人雖有午○○、未○○、巳○○、宇○○、Ａ○○、Ｃ○○、地○○
    、宙○○、庚○○○、申○○、丑○○、辛○○○、辰○○、子○○等人，本應
    共同就系爭土地，其被繼承人程武應有部分八分之一辦理繼承登記。但查其中午
    ○○、未○○、巳○○、宇○○四人已於原審言詞辯論終結（九十一年三月五日
    ）前之八十九年六月二日辦理繼承登記完畢，有土地謄本可按（本院卷一，第七
    十二頁），則其餘繼承人自始即未繼承系爭土地。按提起共有物分割之訴，參與
    分割之當事人，以共有人為限，如為不動產，共有人之應有部分各為若干，以土
    地登記簿登記者為準。最高法有院著有六十七年台上字第三一三一號判例。視同
    上訴人Ａ○○等十人既未因繼承而取得程武就系爭土地之共有權，被上訴人將其
    等列為共同被告，即有未合，此部分其請求，應予駁回。原審未及詳查，命彼等
    就程武之應有部分辦理繼承登記，尚有未合。
  (二)按共有人因分割共有物之方法不能協議，而提起請求分割共有物之訴，應由法院
    依民法第八百二十四條命為適當分配，有審酌共有物各種情形，顧及共有人全體
    利益而自由裁量之權，不受任何當事人主張之拘束，最高法院二十九年上字第一
    七九二號、四十九年台上字第二五六九號判例可資參照。經查：系爭土地，現有
    訴外人洪寶安加強磚造二層樓房，位於附圖Ａ５位置；乙○加強磚造二層樓房，
    位於Ａ３位置；戊○○加強磚造二層樓房，位於Ａ１位置；癸○○加強磚造二層
    樓房，位於Ａ２位置；洪大勝、洪永順、甲○共有磚造瓦頂房屋，位於Ａ位置；
    巳○○加強磚造二層樓房，位於Ｂ位置；程武磚造瓦頂平房，位於Ｂ位置；玄○
    ○、卯○○、酉○○、戌○○磚造瓦頂平房，位於Ｃ、Ｄ、Ｅ位置；寅○○、己
    ○、亥○○瓦頂平房，位於Ｆ、Ｇ、Ｉ位置；天○○、壬○○加強磚造二層樓房
    ，位於Ｈ、Ｊ位置，有系爭成果圖在卷可憑，並經原審及本院勘驗屬實，製有勘
    驗筆錄附卷可按（參見本院卷第一宗第一四六頁以下）。本院審酌各該房屋之使
    用現況，經可繼續使用，應按使用現狀分配為妥，系爭附圖Ａ４、Ｋ部分係供作
    私設道路，兩造通行出入無虞，惟Ａ４既已由甲○、洪大勝、洪永順三兄弟獨立
    負擔，則三人不應負擔再負擔Ｋ巷路之面積，始符公平，又分割後各筆土地形狀
    方正，且經濟價值相當，到場之所有當事人亦皆同意系爭附圖之分割方案，在不
    變更土地共有人使用現況、兼顧兩造利益，認系爭附圖所示分割方案，尚稱公允
    。又洪寶安雖非共有人，但因其子洪永發已向已故共有人洪永順之承受人Ｂ○○
    買受應有部分四一四五六分之一０００，爰就洪寶安占有部分，分歸洪永發所有
    （承受Ｂ○○部分）並依其等聲明與他共有人保持共有。爰參酌全體共有人之意
    見，各共有曾表示分得土地願繼續保持共有之意思，巷道性質上必須由共有人保
    持共有供通行之用等一切情形，將系爭共有物分割如附圖所示：即Ａ部分，面積
    ０．０五九七八九公頃，及Ａ３部分、面積０．０一二六四二公頃，及Ａ４部分
    、面積０．０一００二六公頃，及Ａ５部分、面積０．０一三八五三公頃土地，
    分歸上訴人甲○、乙○、丁○○、Ｂ○○（及洪永發）共同取得，並按所有權應
    有部分甲○一二一一三０分之四四０四七、乙○一二一一三０分之三一七一三、
    丁○○一二一一三０分之一七四九０、Ｂ○○一二一一三０分之一０八八０、洪
    永發一二一一三０分之一七０００比例保持共有；Ａ１部分，面積０．０一七六
    六一公頃土地，分歸上訴人戊○○取得；Ａ２部分，面積０．００九四七六公頃
    土地，分歸上訴人癸○○取得；Ｂ部分，面積０．０五八五三八公頃土地，分歸
    上訴人午○○、未○○、巳○○、宇○○共同取得，並按所有權應有部分各四分
    之一比例保持共有；Ｃ部分，面積０．０九六四九九公頃土地，分歸上訴人玄○
    ○取得；Ｄ部分，面積０．０六四三三三公頃土地，分歸上訴人卯○○取得；Ｅ
    部分，面積０．０四八二五０公頃土地，分歸酉○○及戌○○共同取得，並按所
    有權應有部分各二分之一比例保持共有；Ｆ部分，面積０．０三二一六七公頃土
    地，分歸被上訴人寅○○取得；Ｇ部分，面積０．０三二一六七公頃土地，分歸
    上訴人己○取得；Ｈ部分，面積０．０一六０八二公頃土地，分歸上訴人天○○
    取得；Ｉ部分，面積０．０一六０八二公頃土地，分歸上訴人亥○○取得；Ｊ部
    分，面積０．０三二一六七公頃土地，分歸上訴人壬○○取得；Ｋ部分，面積０
    ．０二四四三八公頃土地，為私設道路，分歸上訴人戊○○、癸○○、午○○、
    未○○、巳○○、宇○○、玄○○、卯○○、酉○○、戌○○、己○、天○○、
    亥○○、壬○○及被上訴人寅○○共同取得，並按所有權應有部分上訴人戊○○
    、天○○、亥○○各二四四三八分之九二三、癸○○二四四三八分之四六二、午
    ○○、巳○○、未○○、宇○○各二四四三八分之九二二、玄○○二四四三八分
    之五五三三、卯○○二四四三八分之三六八八、酉○○、戌○○各二四四三八分
    之一三八三、己○、壬○○及被上訴人寅○○各二四四三八分之一八四四比例保
    持共有。
  (三)本件採用上述分割方法，雖兼顧共有人意見，使共有土地分割後，各共有人分得
    之土地，呈正方形狀，並維持兩造現有使用位置、及房屋住居現狀，以免因分割
    後致需拆屋點交，形成另一新的住居問題等一切情狀，乃定分割方法如系爭附圖
    所示，已如前述。惟兩造因此分得之土地，面積不一、或有增減情事。本院參酌
    系爭土地市價，及系爭土地公告現值為每平方公尺五千五百元，並參酌系爭土地
    地理位置，面臨道路，及交通出入等情況認以上述價格作為補償之金額，尚與市
    價相當，並且公允，據此計算各共有人應支付補償及應受領補償之金額，即上訴
    人甲○、乙○、丁○○、Ｂ○○（包括洪永發）應共同補償參拾捌萬參仟玖佰元
    （５５００Ｘ６９．８０），上訴人戊○○應補償柒萬捌仟壹佰元，（５５００
    Ｘ１４．２０），上訴人癸○○應補償柒萬肆仟伍佰捌拾元，（５５００Ｘ１３
    ．５６），均由上訴人午○○、未○○、巳○○、宇○○各按四分之一取得。
  (四)本件係因分割共有物而涉訟，上訴人、視同上訴人之行為可認按當時之訴訟程度
    為伸張、防禦權利所必要，故勝訴之上訴人、視同上訴人亦應負擔一部訴訟費用
    ，併予敘明。
五、從而，被上訴人依民法第八百二十三條規定，訴請上訴人巳○○等人辦理繼承登
    記後，將系爭土地裁判分割，就繼承登記部分，並無必要，應予駁回。就分割部
    分固無不合，惟原審分割方案，既為上訴人所不同意，且未審酌通行道路之寬度
    ，尚有未洽，上訴人執此指摘原判決分割方法不當，求予廢棄改判，為有理由。
    自應由本院予以廢棄改判，如主文第二項所示。
六、據上論結，本件上訴為有理由，依民事訴訟法第四百五十條、第七十八條、第八
    十條之一、第八十五條第一項但書，判決如主文。
中      華      民      國    九十二    年      十      月    二十一    日
                                    臺灣高等法院臺南分院民事第一庭
~B1審判長法官  王    惠    一
~B2      法官  蘇    清    恭
~B3      法官  吳    上    康
右為正本係照原本作成。
如對本判決上訴，須於判決送達後二十日內向本院提出上訴狀，未表明上訴理由者，
應於上訴後二十日內向本院提出理由書。
中      華      民      國    九十二    年      十      月    二十四    日
~B法院書記官  易    慧    玲


司法院資訊處製作；財團法人民間司法改革基金會備份。
